臺灣士林地方法院民事判決　　　　　　 99年度簡上字第163號
上　訴　人　永碁營造股份有限公司
法定代理人　莊明春
訴訟代理人　葉光洲律師
被　上訴人　威丞實業有限公司
法定代理人　陳麗玲
訴訟代理人　李鴻昱
上列當事人間請求清償借款事件，上訴人對於中華民國99年8 月
3 日本院內湖簡易庭99年度湖簡字第642 號第一審判決提起上訴
，本院於100年3月31日言詞辯論終結，判決如下：
    主  文
上訴駁回。
第二審訴訟費用新臺幣伍仟佰陸拾元由上訴人負擔。
    事實及理由
一、被上訴人於原審起訴主張：伊之下包廠商即上訴人因現金不
    足，遂商請伊代為墊付須給付予訴外人「聰哥」之新臺幣（
    下同）30萬元（下稱系爭30萬元），並表示於墊款2 、3 日
    後隨即還款，並同時交付由上訴人於民國99年1 月29日所書
    立，載明將於2 月1 日開具支票償還之便條（下稱系爭便條
    ）乙紙為憑。伊即同意，乃隨同證人沈重模至指定處所交款
    予聰哥，另由證人張良輝、沈重模見證聰哥簽收款項無誤。
    詎上訴人卻未依約還款，爰訴請上訴人給付30萬元，及自99
    年2 月2 日起至清償日止，按週年利率5%計算之利息等語。
二、上訴人則以：伊經由證人張良輝、沈重模之介紹，於99年1
    月14日與被上訴人簽訂「威承內湖潭美段集合住宅新建工程
    」（下稱系爭工程）之工程詳細表（下稱系爭契約），負責
    於被上訴人提供之土地上施作集合住宅，伊並於簽約後展開
    備料及進場施作之前置作業，共計支出376 萬3401元。惟伊
    於進行上開作業後，始查覺被上訴人不但與前承包商間存有
    工地現場所遺建物拆除費用尚未結清之糾紛，出入工地必經
    之路更遭不明人士以既成道路非被上訴人所有為由，停放大
    型拖車，致系爭工程無法順利動工。伊見系爭工程有上開紛
    爭，本欲終止系爭契約，被上訴人與證人張良輝、沈重模卻
    表示已尋得聰哥出面處理，兩造乃同意以「既成道路問題得
    以解決，使系爭工程順利進行」為停止條件，成立由第三人
    清償之消費借貸契約，約定由被上訴人先給付聰哥圍事費即
    系爭30萬元，並將系爭30萬元自應給付予證人張良輝、沈重
    模之佣金中扣抵，伊方於99年1 月29日書立系爭便條，張良
    輝、沈重模則於99年2 月1 日簽立收受佣金之收據（下稱系
    爭收據）。然聰哥出面後，仍無法使系爭工程順利進行，系
    爭契約既未履行，兩造間所成立消費借貸契約之停止條件即
    未成就，依最高法院22年上字第1130號判例意旨，兩造間之
    消費借貸契約自不生效力。縱認兩造間之消費借貸契約已有
    效成立，依上開約定，亦應由證人張良輝、沈重模還款。退
    萬步言，上訴人縱有給付30萬元予聰哥之義務，然上訴人就
    系爭工地已支出376 萬3401元，就此主張抵銷等語，資為抗
    辯。
三、原審對於被上訴人之請求，判決被上訴人全部勝訴。上訴人
    就此聲明不服，並聲明：原判決廢棄，被上訴人於第一審之
    訴駁回。被上訴人則聲明：上訴駁回。
四、兩造不爭執之事實：
(一)、上訴人於99年1 月29日書立系爭便條（參原審卷第7 頁），
    請被上訴人交付30萬元予聰哥。
(二)、系爭便條載明應於99年2 月1 日償還。
(三)、對於系爭便條、系爭收據（參原審卷第7 頁、第21頁）之形
    式上真正不爭執。
五、兩造之爭點：
    被上訴人依消費借貸法律關係請求上訴人給付30萬元及遲延
    利息有無理由？
六、本院得心證之理由：
(一)、被上訴人起訴主張，上訴人於99年1 月29日向其借款30萬元
    ，並約定於同年2 月1 日返還，上訴人並同時以便條書立字
    據表明向其借款之意，其即依上訴人之指示將借款30萬元交
    付予「聰哥」之人簽收，並經證人張良輝、沈重模在場見證
    等情，業據被上訴人提出上訴人法定代理人莊明春所書立之
    上開條便紙1 紙，上載「茲請威丞實業公司代為永碁營造公
    司先行支付聰哥現金拾萬元正，於2/1 日開具支票償還。
    承諾人：永碁營造公司，莊明春」等語( 原審卷第7 頁) ，
    並有由證人張良輝、沈重模擔任見證人之聰哥受領30萬元之
    簽收字據1 紙( 原審卷第8 頁) 為證，經核上訴人與被上訴
    人協商借款之際在場之證人沈重模證述：要給付予聰哥30萬
    元，是由莊明春提議，先跟被上訴人借，就簽了1 張借據等
    語( 本院卷第71頁) 相符。是被上訴人前開主張之事實，應
    可採信。
(二)、上訴人雖辯稱：系爭借款，係約定以「既成道路問題得以解
    決，使系爭工程順利進行」為停止條件，而成立由第三人清
    償之消費借貸契約，亦即約定由被上訴人先給付聰哥圍事費
    即系爭30萬元，並將系爭30萬元自應給付予證人張良輝、沈
    重模之佣金中扣抵，然聰哥出面後，仍無法使系爭工程順利
    進行，系爭契約既未履行，兩造間所成立消費借貸契約之停
    止條件即未成就，系爭消費借貸契約自不生效力云云，並舉
    證人林紹期、張良輝、沈重模為證，惟證人林紹期自承於兩
    造協商借款時並不在場，僅係事後聽上訴人法定代理人莊明
    春陳述( 本院卷第69頁、第69頁背面) ，而證人張良輝則證
    述協商借款時，其雖在場，但因不在意，對於協商之內容並
    不清楚等語( 本院卷第68頁背面) ，是證人林紹期既未在場
    見聞，而證人張良輝又不清楚協商之內容，自難以其等之證
    言即為被上訴人不利之認定。另借款當時在場之證人沈重模
    則證述：要給付予聰哥30萬元，是由莊明春提議，先跟被上
    訴人借，就簽了1 張借據等語( 本院卷第71頁) ，亦無提及
    上開借款係附有停止條件。再參酌上訴人投標承攬被上訴人
    系爭工程之投標承攬廠商須知，即已表明承攬廠商對於施工
    道路交通應自行協調，不可屆時藉故要求補貼或追加預算一
    事，此有上訴人提出之威丞南京金鑽承攬廠商須知在卷可參
     (本院卷第42頁、第43頁) 。被上訴人就系爭工程既已約定
    施工道路交通部分，應由上訴人自行負責處理，衡情豈可能
    同意由其負擔處理系爭工程通行問題而生之圍事費用之理。
    是以，上訴人前開所辯既與證人沈重模所證不符，亦與上開
    承攬廠商須知所載相佐，而無足採。上訴人又辯稱，縱認兩
    造間之消費借貸契約已有效成立，亦應由證人張良輝、沈重
    模還款云云。惟查系爭30萬元既係由上訴人向被上訴人所借
    之款項，業如前述，故系爭消費借貸契約即應存在於被上訴
    人與上訴人間，則上訴人即有依約還款之義務，至於上訴人
    與證人張良輝、沈重模間另約定給付予聰哥30萬元，由上訴
    人應給付予證人張良輝、沈重模之仲介佣金扣除1 事，係上
    訴人與證人張良輝、沈重模間之事宜，與被上訴人無涉。故
    上訴人前開所辯，亦無所據。
(三)、上訴人另辯稱：其因系爭工地已支出376 萬3401元，就此主
    張抵銷云云。惟按當事人於第2 審程序不得提出新攻擊或防
    禦方法，但因第1 審法院違背法令致未能提出者；事實發生
    於第1 審法院言詞辯論終結後者；對於在第1 審已提出之攻
    擊或防禦方法為補充者；事實於法院已顯著或為其職務上所
    已知或應依職權調查證據者；其他非可歸責於當事人之事由
    ，致未能於第1 審提出者；如不許其提出顯失公平者，不在
    此限。有前述但書各款事由，當事人應釋明之，民事訴訟法
    第447 條第1 項、第2 項定有明文。又上開規定，依同法第
    436 條之1 第3 項之規定於簡易訴訟第2 審程序準用之。查
    上訴人於原審並未提出抵銷抗辯，於本院審理時，亦未提出
    即時得調查之證據以釋明有何民事訴訟法第447 條第1 項但
    書所示之事由，是其於第2 審方為抵銷抗辯，於法即有未合
    。再者，上訴人亦未說明，其支出上述金額，何以被上訴人
    在私法上即對上訴人負有給付上開金額債務之法律上理由。
    且上訴人主張其因系爭工地已支出376 萬3401元之事實，為
    被上訴人否認，惟上訴人僅提出其自行製作之工地支出明細
    表為證，尚不足以證明上訴人確有就此工地支出上開金額。
    是以，上訴人前開抵銷抗辯，亦難憑採。
(四)、綜上所述，上訴人既向被上訴人借款30萬元，並約定於99年
    2 月1 日償還，被上訴人已依約交付30萬元予上訴人所指定
    之聰哥，然屆期上訴人未依約償還，則被上訴人依消費借貸
    之法律關係，請求上訴人給付30萬元，及自99年2 月2 日起
    至清償日止，按週年利率5 ％計算之利息，為有理由，應予
    准許。原審為被上訴人勝訴之判決，並依職權為假執行之宣
    告，核無不合，上訴意旨指摘原判決不當，求予廢棄，為無
    理由，應予駁回。並依職權確定第2 審訴訟費用5360元( 裁
    判費4800元，證人旅費560元)由上訴人負擔。
七、本件事證已臻明確，兩造其餘攻擊防禦方法及未經本院援用
    之證據，核與判決之結果不生影響，爰不一一論駁，併此敘
    明。
八、據上論結，本件上訴為無理由，依民事訴訟法第436 條之1
    第3 項、第436 條第2 項、第385 條第1 項前段、第449 條
    第1 項、第78條、第87條第1項，判決如主文。
中    華    民    國   100    年    4     月    21    日
                  民事第二庭  審判長法  官  方彬彬
                                    法  官  絲鈺雲
                                    法  官  劉逸成
以上正本證明與原本無異。
本件判決不得上訴。
中    華    民    國  100     年    4     月    28    日
                                    書記官  李宜蓁